臺灣高等法院刑事判決
109年度原交上訴字第14號
上  訴  人  
即  被  告  孫孝華



選任辯護人  陳宏奇律師(法扶律師)
上列上訴人因公共危險等案件，不服臺灣桃園地方法院108年度
原交訴字第3號，中華民國109年5月27日第一審判決（起訴案號
：臺灣桃園地方檢察署107年度偵字第27172號），提起上訴，本
院判決如下：
    主  文
上訴駁回。
    事  實
一、孫孝華未領有汽車駕駛執照，於民國107年7月14日晚間8時3
    0分許，酒後已達不得駕駛動力交通工具之程度，仍駕駛車
    牌號碼000-0000號自用小客貨車上路，至行經桃園市新屋區
    桃93線6公里處時，理應注意飲用酒類其吐氣所含酒精濃度
    超過每公升0.15毫克以上，不得駕車，並應注意車前狀況，
    以隨時採取必要之安全措施，且依當時情狀，並無不能注意
    之情形，竟酒後駕車貿然前行，迨見同向前方由陳文俊（已
    歿）所騎乘之自行車，已閃煞不及而撞上，因撞擊力道過鉅
    ，致使該自行車毀損及騎士陳文俊遭撞飛後墜入路旁大圳內
    ，斯時和陳文俊同行騎單車行於其前方之友人黎春甲聽聞身
    後傳來巨大撞擊聲，回頭僅見撞毀之自行車但遍尋不著陳文
    俊，遂託路人報警。詎孫孝華酒後駕車肇事後未留於現場察
    看及救護傷者反駕車逃逸，迄至同日晚間9時許，始由親人
    陪同至派出所自首表明其為肇事者，並於同日晚間9時2分許
    ，測得其呼氣酒精濃度為每公升0.70毫克。員警嗣於同日晚
    間10時許於大圳內尋獲陳文俊，發現其已因受有頭部鈍挫傷
    及右上臂骨折之傷害後致顱骨破裂骨折併腦實質溢失死亡。
二、案經桃園市政府楊梅分局報告及陳文俊之姊陳氏蘭訴請臺灣
    桃園地方檢察署檢察官偵查起訴。　      
    理  由
壹、證據能力部分：
    按被告以外之人於審判外之陳述，雖不符刑事訴訟法第159
    條之1至第159條之4之規定，而經當事人於審判程序同意作
    為證據，法院審酌該言詞陳述或書面陳述作成時之情況，認
    為適當者，亦得為證據。又當事人、代理人或辯護人於法院
    調查證據時，知有第159條第1項不得為證據之情形，而未於
    言詞辯論終結前聲明異議者，視為有前項之同意，同法第15
    9條之5亦有明定。查本件檢察官、被告及辯護人就本判決下
    列所引被告以外之人於審判外陳述之證據能力均不予爭執，
    迄至言詞辯論終結，亦未對該等證據之證據能力聲明異議，
    本院審酌該些供述證據作成時，核無違法取證或其他瑕疵，
    認為以之作為本案之證據屬適當，自有證據能力。其餘資以
    認定被告犯罪事實之非供述證據，均查無違反法定程序取得
    之情形，依刑事訴訟法第158條之4反面規定，亦具證據能力
    。
貳、實體方面：
一、事實認定之理由及依據：
  ㈠上開事實，業據上訴人即被告(下稱被告)孫孝華於警詢、偵
    查、原審及本院準備程序、審理時，均坦承不諱（見相字卷
    第7至10、57頁，原審卷第84、85、131頁，本院卷第86、11
    5頁），核與證人黎春甲於警詢證述之情節相符（見相字卷
    第23頁），並有交通事故當事人酒精測定紀錄表、勤務指揮
    中心受理案件記錄表、交通事故當事人登記聯單、警政知識
    聯網車及資訊系統及公路電子閘門查詢結果、道路交通事故
    現場圖、道路交通事故調查表、交通事故黏貼照片26張、相
    驗屍體證明書、檢驗報告書附卷可稽（見相字卷第23、25、
    28至31、34至49、74至80頁)。　
  ㈡按道路交通安全規則第94條第3項前段、第114條第2款規定，
    汽車行駛時，駕駛人應注意車前狀況，並隨時採取必要之安
    全措施；又汽車駕駛人飲用酒類後其吐氣所含酒精濃度達每
    公升0.15毫克者，不得駕車。本案事故發生時，為天候晴、
    夜間無照明、柏油路面、乾燥、無缺陷或障礙物，視距良好
    之客觀情狀，有前揭道路交通事故調查報告表㈠在卷可按，
    復被告之智識程度及所駕駛車輛機件亦屬正常等情況，被告
    並無不能注意之情事，而被告竟未注意在被告車輛前方騎乘
    自行車之被害人陳文俊，且被告事後經呼氣測試酒精濃度，
    其呼氣酒精濃度高達每公升0.70毫克，顯見其服用酒類致注
    意力、反應力、操控力等有所降低，而自被害人後方撞擊而
    肇事，是被告就本案車禍事故之發生顯有過失無訛。又按加
    重結果犯，以行為人能預見其結果之發生為要件，所謂能預
    見乃指客觀情形而言，與主觀上有無預見之情形不同，若主
    觀上有預見，而結果之發生又不違背其本意時，則屬故意範
    圍，是以，加重結果犯對於加重結果之發生，並無主觀上之
    犯意可言（最高法院91年台上字第50號判例意旨參照）。一
    般人於飲用酒類後，在客觀上應能預見於飲酒後駕車上路，
    因精神不佳及注意力、反應力、操控力均降低，若稍有不慎
    ，極易導致車禍發生，危及乘客或其他用路人之身體、生命
    安全，造成受傷或死亡之結果。被告主觀上雖未預見前揭致
    被害人死亡之結果，惟於行車前飲酒，以致其因酒後注意力
    及控制力顯著降低致不能安全駕駛及有上開過失之情事而肇
    事，導致被害人不治死亡，被告於警詢中自陳其為國中畢業
    之智識程度、職業為工等情（見相字卷第8頁），依其智識
    程度在客觀上已能預見酒醉駕車肇事將可能導致傷亡，且被
    害人確因被告酒醉駕車之行為而發生死亡結果，被告酒醉駕
    車不能安全駕駛之行為與被害人死亡之結果間具有相當因果
    關係，被告自應對被害人死亡之加重結果負責。
  ㈢又被告於警詢及偵訊時供稱：我開車看見前方有2個脫光衣服
    騎腳踏車並行的人，來不及反應就撞倒靠左邊的那台腳踏車
    ，我看後照鏡只看到1個人起身，我想自己可能撞到人了，
    我就先回家告訴老婆再陪同我去派出所自首等語（見相字卷
    第9、57頁），是被告明知肇事而未停留在現場等待警方前
    來處理，即逕自駕車離開現場。再佐以，自行車騎士因自行
    車與他車發生擦撞，失去重心而倒地受傷，應為常人所能預
    見，況本案肇事車輛右前車頭車損明顯，有交通事故黏貼照
    片9張附卷可查（見相字卷第39至41頁），足認事故發生時
    撞擊力度非輕，被告對該事故致人死傷一節應有所認識，竟
    未停留在現場，逕自駕車離開，顯有肇事逃逸之故意甚明。
  ㈣綜上所述，被告任意性之自白核與事實相符，堪以採信，本
    案事證明確，被告犯行洵堪認定，應依法論科。　　
二、論罪科刑：
　㈠按行為後法律有變更者，適用行為時之法律，但行為後之法
    律有利於行為人者，適用最有利於行為人之法律，刑法第2
    條第1項定有明文。查被告行為後，刑法第185條之3業於108
    年6月19日增定第3項，並於108年6月21日施行。修正後之刑
    法第185條之3第3項規定：「曾犯本條或陸海空軍刑法第54
    條之罪，經有罪判決確定或經緩起訴處分確定，於5年內再
    犯第1項之罪因而致人於死者，處無期徒刑或5年以上有期徒
    刑；致重傷者，處3年以上10年以下有期徒刑。」依卷附本
    院被告前案紀錄表所示，被告曾因犯刑法第185條之3第1項
    第1款之罪，經原審法院以102年度原壢交簡字第27號判決判
    處有期徒刑2月確定，並於同年7月19日易科罰金完畢，被告
    於前案判決確定5年內犯本罪，經比較行為時法與裁判時法
    之結果，以行為時法有利於被告，依刑法第2條第1項前段之
    規定，自應適用行為時之修正前刑法第185條之3之規定論處
    。
　㈡核被告所為，係犯修正前刑法第185條之3第1項第1款、第2項
    前段之不能安全駕駛動力交通工具致人於死罪及刑法第185
    條之4之駕駛動力交通工具肇事，致人死亡而逃逸罪。而刑
    法第185條之3第2項前段之罪，係加重結果犯，以行為人對
    於第1項（酒後駕車）之基本行為有故意，對於加重結果（
    致人於死）部分有過失，而令負該加重結果之責，乃結合服
    用酒類等不能安全駕駛動力交通工具而駕駛罪及過失致人於
    死罪之構成要件，給予實質一罪之評價；至同法第185條之4
    之肇事致人死傷逃逸罪，則係在其過失行為發生之後，為規
    避責任，另行起意之另一行為。二者構成要件不同、保護法
    益有別。是被告服用酒類不能安全駕駛致人於死後，又於肇
    事後逃逸之行為，犯意各別，行為互殊，係觸犯2罪名，應
    分論併罰。
  ㈢刑之加重減輕事由：
  ⒈累犯是否加重其刑之說明：
　①被告前因不能安全駕駛動力交通工具罪，經原審法院102年度
    原壢交簡字第27號判決判處有期徒刑2月確定，並於同年7月
    19日易科罰金完畢，有本院被告前案紀錄表1份附卷可稽，
    其於有期徒刑執行完畢5 年以內，故意再犯本件有期徒刑以
    上之2罪，均為累犯。 
　②依108年2月22日公布之司法院釋字第775號意旨：刑法第47條
    第1項之累犯規定，不分情節一律加重最低本刑，不符憲法
    罪刑相當原則，牴觸憲法第23條之比例原則，有關機關應自
    解釋公布日起2年內修正之，於修正前，法院就該個案應依
    解釋意旨，裁量是否加重最低本刑等語。亦即在現行刑法第
    47條第1項累犯規定修正之前，法院應斟酌個案情形，裁量
    是否加重最低本刑。
  ③經查，被告前案執行完畢至本案犯行間雖已相隔將近5年，惟
    被告之前案與本案同為刑法公共危險罪章之罪，其酒後駕車
    、肇事逃逸之行為置往來用路者生命、身體及財產安全於危
    殆，被告既於前案已受有罪判決確定，當知酒後駕車受法律
    禁止、且易生事故造成他人生命危險，於本案猶酒後心存僥
    倖率爾駕駛車輛上路，且吐氣所含酒精濃度高達每公升0.70
    毫克，顯未能記取前案教訓，足認對於他人法益保護的輕忽
    漠視，況本案被害人確因之喪失生命，犯罪所生危害顯然嚴
    重，足見被告對刑罰反應力薄弱，因認適用刑法第47條累犯
    加重之規定並無罪刑不相當之情事，爰依刑法第47條第1項
    規定，加重其刑。至辯護人為被告辯護稱：被告於前案執行
    完畢後近5年始再為本案行為，與一般累犯於短時間內反覆
    犯罪之情形有間，請求免予加重其刑云云，難認可採。
  ⒉是否適用刑法自首規定減刑之說明：
　  按刑法第62條規定，對於未發覺之罪自首而受裁判者，得減
    輕其刑。所稱發覺，指有偵查犯罪職權之公務員已知悉犯罪
    事實與犯罪之人而言(最高法院75年度台上字第1634號刑事
    判決參照)。查被告於警員發現駕駛人身分前，自行前往警
    局投案而表示願受裁判，有道路交通事故肇事人自首情形紀
    錄表1份在卷可憑（見相字卷第33頁），應認合於自首之規
    定。告訴代理人雖於原審主張：本案因被告未及時救護而導
    致被害人死亡，被告犯行重大，不宜適用自首減刑規定等語
    (見原審卷第132頁)，惟證人黎春甲於偵查時證稱：事故後
    我站起來去找被害人，找了1、2分鐘找不到，看到有1個人
    騎車經過，我就拜託那個人報警等語明確（見相字卷第55頁
    ），足見事故發生後未久，證人黎春甲已即時託人報案給予
    被害人救助甚明。復參酌被告肇事後約半小時隨即前往警局
    自首，表示願受裁判，堪認被告於犯後未幾，即坦然面對所
    犯罪行，已知悔悟，爰依刑法第62條減輕其刑。又被告同時
    有刑之加重、減輕事由，應依法先加後減之。
  ⒊按道路交通管理處罰條例第86條第1項規定：「汽車駕駛人，
    無駕駛執照駕車、酒醉駕車、吸食毒品或迷幻藥駕車、行駛
    人行道或行經行人穿越道不依規定讓行人優先通行，因而致
    人受傷或死亡，依法應負刑事責任者，加重其刑至二分之一
    。」100年11月30日增訂刑法第185條之3第2項前段，已就行
    為人服用酒類不能安全駕駛動力交通工具而駕駛，因而致人
    於死之犯行，為較重刑罰之規定。則汽車駕駛人酒醉駕車肇
    事致人於死，即無依道路交通管理處罰條例上開規定加重其
    刑之適用。又汽車駕駛人除酒醉駕車外，如另有上開條例第
    86條第1項所定無駕駛執照駕車或行駛人行道或行經行人穿
    越道不依規定讓行人優先通行之應加重其刑之情形，因該條
    項之規定，係加重條件，就數種加重事項為列舉規定，既被
    規定在同一條項內，縱同時有數種該條項規定之加重情形，
    亦僅能加重一次，不能再遞予加重其刑。而增訂刑法第185
    條之3第2項，將酒醉駕車之不能安全駕駛之加重條件，以加
    重結果犯之立法方式，將原本分別處罰之不能安全駕駛罪與
    過失致人於死罪結合為一罪，實質上已將酒醉駕車之加重條
    件予以評價而加重其刑。於增訂刑法第185條之3第2項後，
    立法上又未將該酒醉駕車之加重條件自上開條例第86條第1
    項規定內刪除，即難認係有意將此一加重條件與其他之加重
    條件予以區別，而分別加重處罰。故倘行為人犯刑法第185
    條之3第2項之罪而併有無照駕車或行駛人行道或行經行人穿
    越道不依規定讓行人優先通行等情形，如再予加重，亦無異
    於重複加重，而為雙重評價過度處罰。故於增訂刑法第185
    條之3第2項後，如行為人另有無照駕車或行駛人行道或行經
    行人穿越道不依規定讓行人優先通行等情形時，不能再依道
    路交通管理處罰條例第86條第1項予以加重其刑（最高法院1
    03年度台上字第3473號、102年度台上字第4783號判決意旨
    可資參照）。被告本件所為固併有道路交通管理處罰條例第
    86條第1項所規定之酒醉駕車及無照駕車之情形（見相字卷
    第31頁），然其行為既已依刑法第185條之3第2項之罪論處
    ，自不得再依道路交通管理處罰條例第86條第1項規定加重
    其刑，併予敘明。　
　⒋再按88年4月21日增訂公布之刑法第185條之4規定：「駕駛動
    力交通工具肇事，致人死傷而逃逸者，處6月以上5年以下有
    期徒刑。」（102年6月11日修正公布同條規定，提高刑度為
    1年以上7年以下有期徒刑，構成要件均相同）其中有關「肇
    事」部分，可能語意所及之範圍，包括「因駕駛人之故意或
    過失」或「非因駕駛人之故意或過失」（因不可抗力、被害
    人或第三人之故意或過失）所致之事故，除因駕駛人之故意
    或過失所致之事故為該條所涵蓋，而無不明確外，其餘非因
    駕駛人之故意或過失所致事故之情形是否構成「肇事」，尚
    非一般受規範者所得理解或預見，於此範圍內，其文義有違
    法律明確性原則，此違反部分，應自本解釋公布之日起失其
    效力；88年上開規定有關刑度部分，與憲法罪刑相當原則尚
    無不符，未違反比例原則；102年修正公布之上開規定，一
    律以1年以上7年以下有期徒刑為其法定刑，致對犯罪情節輕
    微者無從為易科罰金之宣告，對此等情節輕微個案構成顯然
    過苛之處罰，於此範圍內，不符憲法罪刑相當原則，與憲法
    第23條比例原則有違，此違反部分，應自本解釋公布之日起
    ，至遲於屆滿2年時，失其效力，108年5月31日公布之司法
    院釋字第777號解釋文參照。衡酌本件交通事故肇致被害人
    死亡之結果，被告具有重大過失，其過失責任至為明確，並
    無不明確之情形，且犯罪情節非輕，是被告此部分所為，仍
    應適用刑法第185條之4規定，論以肇事致人死亡逃逸罪，於
    法定刑範圍內依法判決，附此敘明。
三、駁回上訴之理由：
  ㈠原審審理結果，認被告所犯罪證明確，因而適用修正前刑法
    第185條之3第2項前段不能安全駕駛動力交通工具致人於死
    罪、刑法第185條之4之肇事致人死亡逃逸、第47條第1項、
    第62條前段等規定，並說明審酌被告前已有酒後駕車之前案
    紀錄，且酒後駕車致人死傷憾事屢見不鮮，業經政府除長期
    大力宣導，被告無視酒後駕車為我國政府民間所一致嚴厲譴
    責，更無視法律禁令，明知酒精成分對人之意識能力具有不
    良影響，酒後駕車對一般往來之公眾及駕駛人自身皆具有高
    度危險性，卻漠視自己安危，亦罔顧公眾安全，未持有駕駛
    執照，飲用酒類飲料後，導致於酒後注意力及反應操控能力
    均降低，未注意車前狀況撞擊被害人，造成被害人受有上開
    嚴重傷勢而不治死亡，被害人之家屬因而頓失至親，所承受
    之悲痛至鉅。而由被告於案發後約30分鐘尚得測得之酒後吐
    氣所含酒精成分每公升高達0.70毫克等情，更可見被告本件
    不能安全駕駛動力交通工具犯行客觀上存在高度危險性，被
    告惡性實屬重大，過失情節及所生危害均甚為嚴重；且於肇
    事後亦未靜待警方到場處理釐清肇事責任即逕行駕車逃離現
    場，所為均應嚴予非難。惟念及被告案發後自行至派出所自
    首，勇於承擔自己之過錯，且已與被害人家屬達成調解，並
    賠償被害人家屬款項，犯後態度良好；兼衡被告之前科素行
    、於警詢中自陳國中畢業之智識程度、家庭經濟狀況勉持（
    見相字第8頁），暨本案之犯罪動機、目的、手段等一切情
    狀，分別量處有期徒刑1年10月、8月，並定其應執行刑為有
    期徒刑2年4月。經核其認事用法，洵無違誤，量刑亦屬妥適
    ，核無不合。
　㈡被告上訴意旨略以：本案係於前案執行完畢將滿5年時所犯，
    與一般累犯之情形截然不同，請免予加重被告之本刑。被告
    於案發後向警察自首，始終認罪，並已竭力籌措金錢賠償被
    害人家屬，被害人家屬同意不再追究被告之刑事責任，請審
    酌刑法第57條及第62條規定，減輕被告刑責，並予緩刑之宣
    告云云。然查：被告所犯本件2罪符合累犯規定，且經本院
    審酌後均應加重其刑，業已詳述如前。再按刑事審判旨在實
    現刑罰權分配正義，故法院對有罪被告科刑，應符合罪刑相
    當原則，使輕重得宜，罰當其罪，以契合社會法律感情，此
    所以刑法第57條明定科刑時應審酌一切情狀，尤應注意該條
    所列各款事項以為科刑輕重之標準，俾使法院就個案量刑，
    能斟酌至當。又量刑輕重係屬事實審法院得依職權自由裁量
    事項，苟已斟酌刑法第57條各款所列情狀而未逾越法定刑度
    ，不得遽指為違法（最高法院98年度台上字5002號判決意旨
    參照）。
　　本件原審判決已以被告之責任為基礎，說明其所犯2罪均適
    用累犯加重其刑之規定，並適用刑法第62條規定，均分別減
    輕其刑，再詳予審酌刑法第57條各款所列情形，兼顧被告有
    利與不利之科刑資料，為科刑輕重標準之綜合考量，在法定
    刑度內，斟酌科刑，尚無偏執一端，致明顯失出失入之違法
    或不當，客觀上不生量刑裁量權濫用或違反比例原則、罪刑
    均衡原則之情形，原審所定應執行刑之刑度亦合於內、外部
    界限，與罪刑相當原則無悖，核無不合，自無違法之可言。
    尤以被告前已有酒後駕車之前案紀錄，明知酒精成分對人注
    意力、反應操控能力具有不良影響，酒後駕車對一般往來之
    公眾及駕駛人自身皆具有高度危險性，猶於飲酒後吐氣所含
    酒精成分高達每公升0.7毫克之情形下駕車上路，其不能安
    全駕駛動力交通工具之犯行客觀上存在高度危險性，惡性實
    屬重大，且被告眼見被害人騎乘腳踏車在其車輛前方，竟完
    全未及為閃避、煞停等必要之安全措施，直接撞擊被害人騎
    乘之腳踏車，致被害人遭撞飛墜入路旁大圳，因傷重不治死
    亡，使被害人家屬頓失至親，被告就此車禍肇事具有完全過
    失責任，且過失情節、所生危害甚為嚴重，參照修正前刑法
    第185條之3第2項、刑法第185條之4，分別為法定本刑3年以
    上10年以下、1年以上7年以下有期徒刑之罪，原審經適用前
    述加、減刑規定後(最低刑度為有期徒刑1年7月、7月)，分
    別量處有期徒刑1年10月、8月，已屬從輕之量刑，且原審所
    定應執行刑有期徒刑2年4月，亦合於內、外部界限，與罪刑
    相當原則無悖，核無不合，被告徒以前詞上訴主張原審量刑
    、定刑過重，請求再予輕判云云，難認有據。又刑法第74條
    緩刑宣告，係以受2年以下有期徒刑、拘役或罰金之宣告為
    要件，本案被告既受逾2年有期徒刑之宣告，即與緩刑宣告
    之規定未合，亦無從為緩刑之諭知，被告及辯護人上開請求
    ，亦非足採。
  ㈢從而，被告上訴意旨所指各節，均難認可採，其上訴核無理
    由，應予駁回。
據上論斷，應依刑事訴訟法第368條，判決如主文。
本案經檢察官蔡孟利提起公訴，檢察官陳昱旗到庭執行職務。
中　　華　　民　　國　　109 　年　　11　　月　　18　　日
                  刑事第十一庭  審判長法　官  周煙平
                                      法　官  陳俞伶
                                      法　官  連育群
以上正本證明與原本無異。
如不服本判決，應於收受送達後20日內向本院提出上訴書狀，其
未敘述上訴之理由者並得於提起上訴後20日內向本院補提理由書
（均須按他造當事人之人數附繕本）「切勿逕送上級法院」。
                                      書記官  廖紫喬
中　　華　　民　　國　　109 　年　　11　　月　　18　　日
附錄：本案論罪科刑法條全文　
修正前刑法第185條之3
駕駛動力交通工具而有下列情形之一者，處 2 年以下有期徒刑
，得併科 20 萬元以下罰金：
一、吐氣所含酒精濃度達每公升零點二五毫克或血液中酒精濃度
    達百分之零點零五以上。
二、有前款以外之其他情事足認服用酒類或其他相類之物，致不
    能安全駕駛。
三、服用毒品、麻醉藥品或其他相類之物，致不能安全駕駛。因
    而致人於死者，處 3 年以上 10 年以下有期徒刑；致重傷
    者，處 1 年以上 7 年以下有期徒刑。
中華民國刑法第185條之4
駕駛動力交通工具肇事，致人死傷而逃逸者，處 1 年以上 7 年
以下有期徒刑。
【註：本條文規定：「駕駛動力交通工具肇事，致人死傷而逃逸
者，處 1 年以上 7 年以下有期徒刑。」，依據司法院大法官民
國 108 年 5 月 31 日釋字第 777 號解釋，其中有關「肇事」
部分，可能語意所及之範圍，包括「因駕駛人之故意或過失」或
「非因駕駛人之故意或過失」（因不可抗力、被害人或第三人之
故意或過失）所致之事故，除因駕駛人之故意或過失所致之事故
為該條所涵蓋，而無不明確外，其餘非因駕駛人之故意或過失所
致事故之情形是否構成「肇事」，尚非一般受規範者所得理解或
預見，於此範圍內，其文義有違法律明確性原則，此違反部分，
應自本解釋公布之日起失其效力。有關刑度部分，一律以 1 年
以上 7 年以下有期徒刑為其法定刑，致對犯罪情節輕微者無從
為易科罰金之宣告，對此等情節輕微個案構成顯然過苛之處罰，
於此範圍內，不符憲法罪刑相當原則，與憲法第 23 條比例原則
有違。此違反部分，應自本解釋公布之日起，至遲於屆滿 2  年
時，失其效力。】